臺灣高等法院刑事判決
110年度上易字第506號
上  訴  人  臺灣士林地方檢察署檢察官 
被      告  曾賴瀚




上列上訴人因被告違反毒品危害防制條例案件，不服臺灣士林地
方法院109年度易字第651號，中華民國109年12月29日第一審判
決（起訴案號：臺灣士林地方檢察署109年度毒偵字第723號），
提起上訴，本院判決如下：
    主  文
上訴駁回。
    理  由
一、經本院審理結果，認第一審以檢察官就本件起訴，有起訴之
    程序違背規定之情事，對被告甲○○（下稱被告）為公訴不受
    理之諭知，核無不當，應予維持，並引用第一審判決書所記
    載之理由（如附件）。
二、檢察官上訴意旨略以：毒品危害防制條例第35條之1立法理
    由載明：「關於具體案件適用新舊法之說明如下：若該等案
    件於修正施行前已繫屬於法院或少年法院（地方法院少年法
    庭）者，為求程序之經濟，法院或少年法院（地方法院少年
    法庭）應依修正施行後之規定處理，即應依職權為觀察、勒
    戒或強制戒治之裁定。依修正施行後之規定，受觀察、勒戒
    人無繼續施用傾向者或強制戒治期滿後，應為不起訴處分或
    不付審理之裁定者，法院或少年法院（地方法院少年法庭）
    應為免刑之判決或不付審理之裁定。」而本案被告係於修正
    後之毒品危害防制條例施行前提起公訴並繫屬於原審法院，
    揆諸上開立法理由，原審判決既認本件起訴程序違背規定，
    亦應逕為觀察勒戒裁定，尚非逕為不受理判決。且附命完成
    戒癮治療之緩起訴處分係屬檢察官於偵查中之職權，犯施用
    第一、二級毒品之罪者，檢察官於偵查中本會裁量被告應以
    毒品危害防制條例第24條附命完成戒癮治療之緩起訴處分抑
    或以同條例第10條提起公訴，是若檢察官選擇提起公訴時，
    自不得認檢察官未及審酌裁量權，然原判決逕認檢察官未及
    審酌行使緩起訴處分之裁量權，剝奪被告可能受有緩起訴之
    非拘速人身自由處分之可能性，而逕不適用毒品危害防制條
    第35條之1規定，顯係逾越法律文義，而有判決違背法令之
    違誤。是原判決認事用法尚嫌未洽，爰請撤銷原判決，更為
    適當合法之判決云云。
三、按：
　㈠起訴之程序違背規定者，法院應諭知不受理之判決；又對於
    原審諭知不受理之判決上訴時，第二審法院認其為無理由而
    駁回上訴，得不經言詞辯論為之，刑事訴訟法第303條第1款
    、第372條分別定有明文。
　㈡109年1月15日修正公布、同年7月15日施行之毒品危害防制條
    例第20條第3 項規定，犯第10條之罪於觀察、勒戒或強制戒
    治執行完畢釋放後，3年後再犯第10條之罪者，適用同條前2
     項之規定，即再經觀察、勒戒或強制戒治等程序。上開所
    稱「3年後再犯」，只要本次再犯（不論修正施行前、後）
    距最近1次觀察、勒戒或強制戒治執行完畢釋放，已逾3 年
    者，即該當之，不因其間有無犯第10條之罪經起訴、判刑或
    執行而受影響(最高法院刑事大法庭109年度台上大字第3826
    號裁定意旨參照)。
　㈢毒品危害防制條例第35條之1第2款規定，係仿87年5月20日修
    正施行之第35條所增訂，然當時對施用毒品者戒癮治療處遇
    方式只有「觀察、勒戒或強制戒治」，與嗣修法後已有多元
    處遇規定可供適當擇用之情形，難以相提並論。適用上自應
    與時俱進，且該條文第2款前段所稱「依修正後規定處理」
    ，未明文應一律依職權裁定觀察、勒戒，則法院對於審判中
    之案件，視個案情形，分別裁定令入勒戒處所觀察、勒戒，
    或判決不受理，使檢察官衡酌判斷如何經由多元化之緩起訴
    處遇，達成戒除毒癮目的，均屬之。因此，就本次再犯第10
    條之罪，距最近1次觀察、勒戒或強制戒治執行完畢釋放後
    ，已逾3年者，法院依職權裁定觀察、勒戒，或為不受理之
    判決，依法條之文義、立法理由，或基於被告利益、修法意
    旨，均屬有據。為求彈性適用，於程序經濟及被告利益間取
    得平衡，並參酌毒品危害防制條例為維護國民身心健康之立
    法目的，暨本次修正毒品危害防制條例第24條已擴大檢察官
    對施用毒品者附條件緩起訴之範圍，使其能視個案具體情節
    給予適當多元處遇之修法精神，法院自得斟酌個案情形，擇
    一適用（最高法院109年度台抗大字第1771號裁定參照）。
    　
四、經查：
　㈠本件被告前因施用毒品案件，經臺灣臺北地方法院以98年度
    毒聲字第622號裁定送觀察、勒戒後，認無繼續施用傾向，
    於99年6月29日執行完畢釋放出所，並經臺灣臺北地方檢察
    署以99年度毒偵緝字第151號、第152號、99年度毒偵字第21
    96號為不起訴處分確定，有上開不起訴處分書、本院被告前
    案紀錄表在卷可參。
　㈡本件被告於109年2月2日下午2時9分為警採尿往前回溯96小時
    內之某時，在臺北市內湖區港墘路某工地內，再犯本件施用
    第二級毒品之犯行，顯距其最近1次因施用毒品而經觀察、
    勒戒執行完畢之日逾3年，依前述規定及說明，應依修正後
    毒品條例第20條第3項、第24條等規定，由檢察官基於一次
    性之整體規劃而重啟多元處遇程序，視被告本案情節，由檢
    察官依現行法規定為妥適之相關處分，即為觀察、勒戒或附
    條件緩起訴之裁量。
　㈢本案既應由檢察官基於一次性之整體規劃而重啟治療處遇程
    序，視個案情形，是否適合為觀察、勒戒或附條件緩起訴之
    裁量之機會，且因涉施用毒品者人身自由之剝奪及受多元處
    遇之選擇，攸關其權益，為保障施用毒品者能獲得妥適並完
    善治療或其他有利戒毒途徑處遇之機會，法院於視個案情形
    ，如認檢察官未及審酌被告有無不適合附命完成戒癮治療等
    緩起訴處分之情形，而逕予裁定觀察、勒戒或起訴，顯屬不
    利或有失公平者，自得認起訴之程序違背規定，且無從補正
    而為不受理之判決，俾由檢察官再行斟酌而為適法之裁量，
    並非如檢察官上訴意旨所指，法院僅可依職權裁定令被告入
    勒戒處所觀察、勒戒。是檢察官執此提起上訴，難謂可採。
　㈣原審認檢察官起訴之程序違背規定，而依刑事訴訟法第303條
    第1款、第307條之規定諭知公訴不受理之判決，且不經言詞
    辯論為之，經核於法並無不合。檢察官提起本件上訴，指摘
    原審未依新修正毒品危害防制條例第35條之1規定，有判決
    違背法令之違誤，原判決諭知公訴不受理容有未洽云云，為
    無理由，應予駁回，並不經言詞辯論為之。
據上論斷，應依刑事訴訟法第368條、第372條、第373條，判決
如主文。
中　　華　　民　　國　　110 　年　　6 　　月　　28　　日
                  刑事第二十一庭審判長法　官  許宗和
                                      法　官  黃惠敏
                                      法　官  章曉文
以上正本證明與原本無異。
不得上訴。
                                      書記官  賴又瑄
中　　華　　民　　國　　110 　年　　6 　　月　　28　　日